【裁判字號】    98,訴,739
【裁判日期】    990205
【裁判案由】    分割共有物
【裁判全文】
臺灣彰化地方法院民事判決  98年度訴字第739號
原      告   戊○○
訴訟代理人   己○○
被      告   甲○○○
             乙○○
             丁○○
兼上三人共同
訴訟代理人   丙○○
被      告   庚○○
上列當事人間請求分割共有物事件，本院於民國99年1月29日言
詞辯論終結，判決如下：
    主      文
兩造共有坐落彰化縣永靖鄉○○段七三九地號、面積五二九點一
三平方公尺土地分割如附圖所示，即編號Ｃ部分、面積二九九點
五一平方公尺之土地，分歸原告取得；編號Ｂ部分、面積一一四
點四六平方公尺之土地，分歸被告甲○○○、乙○○、丁○○、
丙○○共同取得，並按原應有部分之比例維持共有；編號Ａ部分
、面積一一五點一六平方公尺之土地，分歸被告庚○○取得。原
告應以新臺幣壹萬伍仟元補償被告庚○○。
訴訟費用新臺幣貳萬貳仟零伍拾伍元由兩造按附表所示比例負擔
。
    事實及理由
一、原告主張：坐落彰化縣永靖鄉○○段739地號、面積529.13
    平方公尺土地（下稱系爭土地）為兩造所共有，其應有部分
    均如附表所示。又系爭土地係屬都市計畫內之農業區，並無
    因物之使用目的不能分割之情事，兩造亦未定有不分割之特
    約，惟因不能協議分割，爰依法請求判決分割系爭土地，且
    依彰化縣員林地政事務所99年1月12日土地複丈成果圖所示
    分割方案分割。並聲明：請求判決如主文所示。
二、被告則陳述：被告庚○○、甲○○○、乙○○、丁○○、丙○○均同意照現況分割，並同意原告之分割方案，且被告庚○○對於分配面積不足部分同意原告所提出以新臺幣（下同
    ）15,000元補償之條件；又被告甲○○○、乙○○、丁○○
    、丙○○均同意繼續維持共有等語。並聲明：同意附圖所示
    分割方案。
三、本件原告主張系爭土地，兩造應有部分比例詳如附表所示，
    又系爭土地係屬都市計畫內之農業區，並無因物之使用目的
    不能分割之情事，或契約訂有不分割之期限，惟不能協議分
    割等情，業據原告提出地籍圖謄本、土地登記謄本、永靖鄉
    公所都市計畫土地使用分區證明書為證，核屬相符，並為被
    告所不爭執，應認原告此部分主張為真實。
四、按各共有人，除法令另有規定外，得隨時請求分割共有物。
    又共有物之分割，依共有人協議之方法行之。分割之方法不
    能協議決定，法院得因任何共有人之請求，命為以原物分配
    於各共有人。民法第823條第1項及第824條第2項第1款分別
    定有明文。又系爭土地為都市計畫內之農業區，非依區域計
    畫法及其施行細則所劃定之特定農業區、一般農業區、山坡
    地保育區及森林區之農牧用地，其分割自不受農業發展條例
    第16條規定之限制，合先敘明。是以本件原告基於共有人之
    共有物分割請求權起訴請求裁判分割系爭土地，依前開規定
    ，洵屬正當，應予准許。
五、次按共有人因共有物分割之方法不能協議決定，而提起請求
    分割共有物之訴，應由法院斟酌當事人之聲請、共有物之性
    質、經濟效用及全體共有人之利益、意願等公平決定之。查
    系爭土地南鄰瑚璉路，現有3棟建物，東邊為被告庚○○所
    有2層加強磚造建物、中間為被告甲○○○、乙○○、丁○○、丙○○等人共有之2層加強磚造建物，西邊為原告所有
    三層鐵皮屋及前方空地等情，業據本院會同兩造及彰化縣員
    林地政事務所人員到場勘測屬實，並製有勘驗筆錄、現場略
    圖、彰化縣員林地政事務所98年10月23日土地複丈成果圖附
    卷可稽。至系爭土地之分割方法，經斟酌如依附圖所示之分
    割方案分割，兩造所分得之土地均面臨瑚璉路，無對外聯絡
    問題，且使兩造之建物均得以保留，符合兩造之占有使用現
    況及被告甲○○○、乙○○、丁○○、丙○○分割後繼續維
    持共有之意願，而兩造亦均表示同意照附圖所示之分割方案
    分割等情狀，本院認依附圖所示方案分割結果，各共有人分
    得土地地形完整，並可提高系爭土地之經濟效用，尚稱妥適
    、公允，堪值採用。爰諭知分割方法如主文所示。
六、又分割共有物之訴，以原物為分配時，如共有人中，有不能
    按其應有部分受分配者，得以金錢補償之，民法第824條第3
    項定有明文。依附圖所示分割方案，原告實際分得面積超出
    依其應有部分應分得面積1.05平方公尺，被告庚○○實際分
    得面積則較依其應有部分應分得面積減少1.05平方公尺，兩
    造均同意就上開不足被告庚○○持分面積之1.05平方公尺部
    分，以15,000元之價格找補，並無不可，故應由原告補償給
    付被告庚○○15,000元。
七、末按分割共有物事件，本質上並無訟爭性，兩造本可互換地
    位，由任一共有人起訴請求分割，均無不可，故勝訴當事人
    之訴訟行為，自非為伸張或防衛權利所必要者，訴訟費用宜
    由各共有人依附表原應有部分比例分擔，併此敘明。
八、訴訟費用負擔之依據：民事訴訟法第81條第1款、第85條第1
    項但書。
中    華    民    國    99    年    2     月    5     日
                  民事第三庭    法  官  尚安雅
以上正本係照原本作成。
如對判決上訴，應於判決送達後20日內向本院提出上訴狀（須附
繕本）。
中    華    民    國    99    年    2     月    8     日
                                書記官  陳文俊
附表：
┌──┬─────┬───────┐
│編號│共有人姓名│應有部分及訴訟│
│    │          │費用負擔之比例│
├──┼─────┼───────┤
│1   │戊○○    │    339/601   │
├──┼─────┼───────┤
│2   │庚○○    │    132/601   │
├──┼─────┼───────┤
│3   │丙○○    │    325/6010  │
├──┼─────┼───────┤
│4   │乙○○    │    325/6010  │
├──┼─────┼───────┤
│5   │甲○○○  │    325/6010  │
├──┼─────┼───────┤
│6   │丁○○    │    325/6010  │
└──┴─────┴───────┘

司法院資訊處製作；財團法人民間司法改革基金會備份。
